【裁判字號】    98,訴,984
【裁判日期】    990330
【裁判案由】    損害賠償
【裁判全文】
臺灣桃園地方法院民事判決               98年度訴字第984號
原      告  林文右即景裕商行
訴訟代理人  喬國偉律師
複  代理人  洪坤宏律師
被      告  甲○○○
            乙○○
共      同
訴訟代理人  彭國良律師
上列當事人間請求損害賠償事件，於民國99年3 月10日辯論終結
，本院判決如下：
    主  文
原告之訴及假執行之聲請均駁回。
訴訟費用由原告負擔。
    事實及理由
一、原告起訴主張：伊於民國95年12月17日與被告乙○○、甲○○○及其子訴外人丙○○（被保人）簽訂保證書，約定丙○○任職伊經營之景裕商行，擔任業務員職務，負責送貨及收
    款之工作期間，恪遵規矩誠實服務，如因職務上行為而應對
    原告負損害賠償責任時，即由被告負完全保證責任。詎丙○○自97年起，竟意圖為自己不法之所有，先於97年9 月間侵
    占公款，經伊發覺後旋以電話告以被告甲○○○此情，復於
    同年10月2 日經丙○○承認確定挪用之公款計新台幣（下同
    ）55萬9,622 元，然伊因被告甲○○○求情，抑或一時思慮
    不周，再予丙○○自新機會，並與丙○○達成協議，自同年
    10月10日起按月從丙○○之薪資中扣抵1 萬5,000 元至清償
    完畢止。詎丙○○食髓知味而又再犯，甚挪用更鉅額之金額
    ，經伊於98年2 月25日與丙○○核對後，計侵占208 萬8,15
    7 元，後雖經被告甲○○○出面清償152 萬9,250 元，再扣
    除丙○○已折抵之薪資6 萬元，所餘106 萬7,279 元，加上
    丙○○另挪私用之75萬5,941 元，總計182 萬3,220 元迄未
    付訖。伊之客戶多為經營小吃攤飲食店家，資金週轉為客戶
    之命脈，難以銀貨兩訖，遂有延後1 至2 月請款之不成文慣
    例，自查覺發生本件侵占情形後，遂一改作法，改為定期查
    核，詢問客戶貨款及出貨狀況，並收回丙○○收款權限，惟
    丙○○長期與客戶接洽，已建立良好信用，客戶顧及情面，
    不願據實回應與丙○○之業務交易情況，故查核弊端已屬不
    易，再因考量被告已代償部分損害並提出懇求，遂決意使之
    留任，然被告事後臨訟竟反目指責伊監督疏懈，未免有失公
    平。丙○○於第3 次侵占公款後，即遠避他地，不知行蹤，
    令伊催討無門，伊屢秉持誠意請被告出面協調賠償事宜，並
    以存證信函催告之，至今未見被告善意答覆等語。特此，爰
    依民法第756 條之1 規定，請求被告代負賠償責任，並聲明
    ：(一)被告應連帶給付原告182 萬3,220 元，及自起訴狀繕本
    送達之翌日起至清償日止，按年息5%計算之利息。(二)願供擔
    保請准宣告假執行。
二、被告則以：系爭契約係原告預定用於人事保證契約而訂定之
    契約，屬定型化契約，探之內容，竟約以被告「負完全責任
    ，絕無異議」之不平條款，顯失公允，而應屬無效。退步言
    之，契約縱屬有效，惟上揭「完全責任」條款，亦屬不明確
    條款，如解釋發生疑義，應為有利於被告之解釋，故被告依
    民法第756 條之2 規定，以受僱人當年可得報酬總額，負有
    限之責任。又丙○○先後於97年10月2 日、98年2 月25 日2
    次挪用公款，原告均未即時通知被告，遲至98年2 月11日始
    通知被告，令被告未能即時終止系爭契約，故依民法第75 6
    條之6 第1 款規定，併應減輕或免除被告之賠償責任。而被
    告雖於98年2 月11日匯款150 萬元予原告，出自丙○○告知
    積欠原告150 萬元，若未清償將身陷囹圄等詞之苦衷。然原
    告於98年2 月25日與丙○○對帳後，始知丙○○侵占之確切
    數額，孰料竟能提前於同年月11日向被告請求賠償，其對原
    告主張丙○○侵占之金額予以否認。再者，原告之客戶若非
    丙○○之共犯，實無甘冒刑責，隱暪侵占情事，又倘此事屬
    實，卻未見原告事後追究客戶，於情於理，均有未合。甚且
    ，本件東窗事發後，原告竟未調整丙○○之職務，復未定期
    追蹤丙○○接觸之客戶，而怠於查核、監督丙○○之工作，
    放任損害擴張，安有不負與有過失之責之理等語置辯。並聲
    明：如主文所示，及陳明如受不利之判決，願供擔保請准免
    為假執行之宣告。
三、原告主張：伊於95年12月17日與被告乙○○、被告甲○○○
    ，就被告甲○○○之子丙○○擔任伊所經營景裕商行業務員
    之人事保證事宜簽訂保證書（內容詳如後述），嗣被告甲○○○依保證書之法律關係，就丙○○侵占所收取貨款之非法
    行為，賠償伊152 萬9,250 元等之事實，業據提出與伊所述
    相符之保證書乙紙在卷可稽，且均為被告所不爭執（見本院
    卷第7 、57頁反面、55頁），上開事實，堪信為真。
四、原告復主張：依系爭保證書，被告為丙○○之人事保證人，
    於丙○○在職期間中如有職務上侵權行為，致伊受有損害，
    被告應代負賠償責任，而本件丙○○確於前開時間挪用公司
    之公款，伊即時通知被告，經扣除被告甲○○○已代償之15
    2 萬9,250 元，再扣抵丙○○之薪資6 萬元，加上丙○○額
    外侵占之75萬5,941 元，總計尚有182 萬3,220 元之損害，
    爰依民法第756 條之1 規定，請求被告負連帶賠償責任等語
    ，則為被告所否認，並以前揭情詞置辯，經查：
  (一)系爭保證書為人事保證契約：
    按稱人事保證者，謂當事人約定，一方於他方之受僱人將來
    因職務上之行為而應對他方為損害賠償時，由其代負賠償責
    任之契約。前項契約，應以書面為之。民法第756 條之1 定
    有明文。又倘保證契約記載：…如有虧欠貨款…等情事，保
    證人願負法律上一切責任等語，其性質非屬一般債務保證，
    而為人事保證（亦稱職務保證或身元保證），與民法第755
    條所謂就定有期限之債務為保證之情形迥不相同（最高法院
    51年台上字第1854號判例意旨可資參照）。查，系爭保證書
    雖名為保證書，惟觀之契約內容「…保證丙○○…在任職期
    間內絕對遵守規矩誠實服務，如有品行不端或竊盜公款公物
    等非法行為，保證人願負完全責任，絕無異議…」等約定之
    文字，揆諸上開法律及實務見解，系爭保證書係屬人事保證
    契約，合先敘明。
  (二)關於原告因丙○○侵占公款所受之損害：
    原告主張因丙○○利用收取貨款之職務機會，將款項挪為己
    用，致生有340 萬3,720 元之損害等語，業據提出經丙○○
    簽名、用印並捺押指印以確認之挪用款項明細3 紙為證（見
    本院卷第8 、9 、62頁），且上開明細經本院送請內政部警
    政署刑事警察局鑑定其上指印，結果顯示：經比對其上丙○○簽名處所按捺之指紋確與丙○○本人之指紋相符等節，有
    該局98年11月18日刑紋字第0980148889號及98年11月23日刑
    紋字第0980157310號之鑑驗書各乙份附卷可參（見本院卷第
    65-71 頁），足認上開明細形式上係屬真正，再審酌被告自
    承代償之152 萬9,25 0元係基於系爭契約之法律關係之事實
    ，足認原告此部分之主張為真。被告空言否認上情，並辯以
    ：縱上開明細確經丙○○簽名，亦屬原告與丙○○共同詐欺
    被告云云，不僅未據舉證以實其說，且丙○○與被告甲○○○具母子血緣親誼，竟會與無血緣關係之原告共同詐欺被告
    甲○○○，衡諸事理，核屬變態事實，自應由被告負舉證之
    責，惟被告迄至本件言詞辯論終結時，均未就此有利於己之
    事實舉證以實其說，自難信採。
  (三)關於系爭契約是否為定型化契約，而有民法第245 條之1適
    用：
  1.次按，依照當事人一方預定用於同類契約之條款而訂定之契
    約，為加重他方當事人責任之約定，按其情形顯失公平者，
    該部分約定無效，固為民法第247 條之1 第2 款所明定。民
    法債編增訂該條規定之立法理由，乃鑑於我國國情及工商發
    展之現況，經濟上強者所預定之契約條款，他方每無磋商變
    更之餘地，為使社會大眾普遍知法、守法、防止契約自由之
    濫用及維護交易之公平，而列舉4 款有關他方當事人利害之
    約定，而為原則上之規定，明定「附合契約」之意義，及各
    款約定按其情形顯失公平時，其約定為無效。是該條第2 款
    所謂「加重他方當事人之責任」，應係指一方預定之契約條
    款，為他方所不及知或無磋商變更之餘地而言，而所稱「其
    情形顯失公平者」，則係指依契約本質所生之主要權利義務
    ，或按法律規定加以綜合判斷有顯失公平之情形而言（最高
    法院91年度台上字第2336號意旨可資卓參）。
  2.被告雖辯稱：系爭契約書為定型化契約，其約定被告「負完
    全責任，絕無異議」之條款，並使被告放棄先訴抗辯權，顯
    失公平，應屬無效等語，惟查，系爭契約書僅記載：「茲保
    證丙○○…今後服務…在任職期間內絕對遵守規矩誠實服務
    ，如有品行不端或竊盜公款公物等非法行為，保證人願負完
    全責任，絕無異議。併聲明放棄優先抗辯權，如或認為該員
    有何不適處得隨時通知保證人領回為鄭重起見，特立此保證
    書為憑」等語，約款內容文字非多，排版寬疏適中，表達方
    式，尚非艱澀難懂，且該保證書並未強制規定保證人之適格
    對象，被告是否擔任丙○○之人事保證人尚存決定之空間。
    又該保證書係經被告攜回簽署等節，為被告所不爭執（見本
    院卷第73頁反面），洵信為真，被告當可從容審閱並作決定
    ，不生因時間倉促而不及知或無磋商變更之機會，而得據以
    決定是否擔任丙○○之人事保證人，即無所謂一方預定之契
    約條款，為他方所不及知之可言。況該保證書之約定，主要
    在填補原告因丙○○侵權行為所受損害，非使原告因此獲取
    利益，則無所謂就契約本質所生權利義務有失公平。且先訴
    抗辯權並非不得預先放棄之，此常見於連帶保證契約之約定
    ，又依民法第756 條之2 第2 項規定，保證人之賠償總額上
    限，亦非不得由法律另行規定或契約另為約定而排除其適用
    ，是系爭保證書雖約定保證人即被告應負完全責任，而無該
    規定賠償上限之適用，亦不因此即屬顯失公平情事。再之，
    該保證書上確有對保時被告之簽名及用印，被告並未抗辯及
    舉證證明簽署保證書時，有向原告反應保證書之約定不公平
    ，而有要求磋商變更遭拒絕之情事。難認系爭契約書有違誠
    信公平原則而屬無效。
  (四)關於原告依民法第756 條之1 ，請求被告連帶賠償152 萬9,
    250 元部分：
  1.再按，當事人主張有利於己之事實者，就其事實有舉證之責
    任，民事訴訟法第277 條前段定有明文；又民事訴訟如係由
    原告主張權利者，應先由原告負舉證之責，若原告先不能舉
    證，以證實自己主張之事實為真實，則被告就其抗辯事實即
    令不能舉證，或其所舉證據尚有疵累，亦應駁回原告之請求
    （最高法院17年上字第917 號判例可資參照）。又按，有受
    僱人因職務上之行為而應對僱用人負損害賠償責任，並經僱
    用人向受僱人行使權利情形者，僱用人應即通知保證人。有
    前條第1 項各款之情形而僱用人不即通知保證人情形者，法
    院得減輕保證人之賠償金額或免除之。民法第756 條之5 、
    第756 條之6 分別定有明文。
  2.原告雖主張：伊於丙○○第1 次侵占時，即已通知被告，而
    符合民法第756 條之5 第1 款、第2 款之要件，自得向被告
    請求賠償等語，為被告所否認，並以前詞置辯。查原告前曾
    主張：原告固未於97年10月2 日丙○○第1 次虧空公款時，
    依民法規定通知被告，但於丙○○發生第2 次虧空後，原告
    即請求被告應就丙○○2 次的虧空行為負保證人責任，斯時
    未見被告有何主張終止人事保證契約或請求減輕賠償金額之
    抗辯，立刻先賠償152 萬9,250 元…被告既知有得終止契約
    及減輕賠償金額之事由而不主張，竟於給付部分款項後，始
    另行主張對於第2 次以後的虧空款項不負賠償責任…等語，
    有原告提出之民事準備(一)、(二)書狀在卷足參（見本院卷第41
    、82、83頁）。原告既前已自承於丙○○第2 次之侵占行為
    後，始行通知被告乙情，事後卻翻異前詞，前後反覆不一，
    原告上開主張之真實性，已滋生疑義。又原告雖聲請訊問證
    人即原告配偶黃淑兒及證人即員工陳青晴以證上情，惟經本
    院隔離訊問，觀諸證人黃淑兒具結證稱：「（問：何時通知
    他的職務保證人？）97年9 月底左右…約下午2 、3 點左右
    打的，在公司辦公室打，當場有3 人在場，為我和我先生（
    原告）及我的業務叫陳青晴。我是用公司電話打給丙○○的
    母親（被告甲○○○），丙○○是我面試的，當初有一張職
    務保證單，上面就有電話。打電話去時為丙○○母親所接。
    當時告知丙○○母親他（丙○○）侵占50多萬，因為我還負
    責採買，這筆錢對我很重要。我就告訴他請他幫我處理，另
    一位證人當時離我約2 步左右的距離，我是到我老闆的辦公
    室用無線電話打，我是坐在老闆座位對面招待客戶用沙發椅
    上，當時門在我的右手邊，另一位證人在我的右前方，老闆
    坐在他的位子上。電話約說了5 分鐘左右，我很生氣。」、
    「（問：如何確認對方身分？）第一次對保是由我和她（被
    告甲○○○）對保，故我知她是丙○○的母親。國台語交雜
    溝通。」、「（問：為何妳先生《原告》自己不打電話，而
    要由妳通知？）當天我先生跟我說後，我很生氣，挪用公款
    在我們公司十分嚴重，我跟我先生說我不管我一定要打電話
    告訴他媽媽（被告甲○○○），我告訴丙○○的母親當初是
    我跟她對保，你兒子出了問題，妳一定要處理。」、「（問
    ：可否重新陳述當天的對話？）丙○○當天挪用50多萬元的
    公款，我要妳（被告甲○○○）幫我付這筆款項，他母親（
    被告甲○○○）說怎麼會這樣？我就說現在我需要這筆貨款
    ，看要如何處理。」、「（問：妳有跟她說這筆錢很急嗎？
    ）我是說我需要這筆錢，我沒有說急不急。」等語（見本院
    卷第94-96 頁），與證人陳青晴具結陳稱：「（問：知道他
    《丙○○》侵占公款的事情嗎？）97年9 月底知道，當時回
    公司補貨時聽見老闆（原告）和老闆娘（證人黃淑兒）在討
    論這件事才知道…在說丙○○發生侵占的事情，要怎麼做，
    老闆跟老闆娘說要通知保證人」、「（問：當時老闆《原告
    》很生氣嗎？）還好…當時她（證人黃淑兒）很著急，問老
    闆要如何處理，老闆說要通知保證人。」、「（問：電話是
    誰打？）老闆娘（證人黃淑兒），在老闆（原告）辦公室打
    的，我和老闆娘都站在老闆的辦公桌旁，老闆娘就站著打電
    話，用無線電話打的，站在我旁邊打電話，我有聽到老闆娘
    講話，電話聽到老闆娘說找劉媽媽（被告甲○○○），老闆
    娘說丙○○有侵占公款似乎是50幾萬，在討論如何解決這件
    事情，約講了5 、6 分鐘。」、「（問：老闆娘《證人黃淑
    兒》有說急著要用錢嗎？）有」、「（問：老闆娘《證人黃
    淑兒》本來不想打電話? ）老闆娘是問老闆（原告）要如何
    處理這件事，老闆叫他打電話。」等語之情節（見本院卷第
    97-99 頁），雖證人黃淑兒、陳青明就證人黃淑兒打電話給
    被告甲○○○之時間、場所、電話談話內容之證詞有相似之
    處，惟就證人黃淑兒當時打電話之姿勢為站姿或坐姿、由原
    告抑或證人黃淑兒主動要求打電話給被告甲○○○，及證人
    黃淑兒是否談到急著用錢等顯著不易混淆等事項，證人2 人
    回答均語氣肯切，一再重覆陳述，猶印象深刻之表達方式，
    顯見二人記憶尚新，惟查關於此部分之證言內容卻顯有出入
    ，有矛盾之情，再參以上開原告前後說詞反覆等節，要難認
    原告確已於97年9 月底即丙○○發生第1 次侵占事實後，隨
    即將之通知被告，而未符上開僱用人應盡通知義務之要件，
    致被告未能依民法第756 條之5 之規定終止契約，以減輕自
    己之責任，則被告辯稱：依民法第756 條之6 第1 款規定，
    得減輕或免除保證人之保證責任等語，自屬有據。本院審酌
    ，原告為僱用人，未將受僱人丙○○初次發生應負損害賠償
    責任乙事，即時通知被告，又適受僱人違反職務侵吞帳款之
    際，縱受他人求情，仍應自行評估，調整受僱人之工作項目
    及範圍，以減少受僱人有機可趁之風險，卻依故使受僱人留
    於原職，非無可咎，又原告既知受僱人與客戶關係良好，不
    易瞭解受僱人工作情形，而難以察覺弊端，卻未多加防範，
    亦未將受僱人調於他職，自陷於困境，要難謂無監督之疏懈
    ，猶自招之風險，未可推託他人，而免自己之責，再參以被
    告甲○○○已代償152 萬9,250 元之損害等情，若令被告再
    負182 萬3,220 元之保證人賠償責任，有失事理之平，爰認
    應依民法第756 條之6 規定，免除保證人即被告逾已代償之
    152 萬9,250 元部分之保證人責任。
  (五)綜上所陳，原告依民法第756 條之1 規定，請求被告連帶負
    182 萬3,220 元之損害賠償責任，不足為採。
五、從而，原告依民法第756 條之1 ，請求被告連帶給付原告18
    2 萬3,220 元，及自起訴狀繕本送達翌日起至清償日止，按
    年息5%計算之利息，為無理由，應予駁回。又原告假執行之
    聲請，則因訴之駁回而失所附麗，亦不應准許，爰併予駁回
    。
六、本件事證已臻明確，兩造其餘之主張、陳述及所提之證據資
    料，經核與本件判決結果無何影響，爰不一一論述，附此敘
    明。
七、據上論結，本件原告之訴為無理由，依民事訴訟法第78條，
    判決如主文。
中    華    民    國    99    年    3     月    30    日
                  民事第一庭    法  官  范明達
以上正本係照原本作成
如對本判決上訴，須於判決送達後20日內向本院提出上訴狀
中    華    民    國    99    年    3     月    31    日
                                書記官  李心怡

司法院資訊處製作；財團法人民間司法改革基金會備份。
